臺灣高等法院高雄分院民事判決　　　　93年度保險上字第16號
上　訴　人　新光人壽保險股份有限公司
法定代理人　乙○○
訴訟代理人　戊○○
　　　　　　甲○○
被上訴人　　丙○○
兼法定代理　丁○○
上列當事人間請求給付保險金事件，上訴人對於民國93年10月29
日臺灣屏東地方法院92年度保險字第13號第一審判決提起上訴，
本院於94年3月2日言詞辯論終結，判決如下：
    主 　　 文
原判決關於命上訴人給付被上訴人丙○○新台幣伍佰萬元部分，
及訴訟費用之裁判均廢棄。
上開廢棄部分，被上訴人丙○○在第一審之訴駁回。
其餘上訴駁回。
第一、二審訴訟費用由上訴人負擔二分之一，餘由被上訴人丙○
○負擔。
    事實及理由
一、被上訴人主張：被上訴人丁○○之印尼籍妻子即被上訴人丙
    ○○之母己○○，於民國90年12月4 日以自己為被保險人、
    被上訴人為受益人，向上訴人投保金額新台幣（下同）1,00
    0 萬元，保險期間自90年12月5 日起30日之旅行平安保險，
    己○○並於同年12月5 日搭機返回印尼，翌日即12月6 日被
    上訴人丁○○亦前往會合，二人於90年12月23日同赴印尼加
    里曼丹坤甸地區訪友，於同日下午6 時許遭歹徒搶劫，被上
    訴人丁○○遭綑綁雙手並毆打致昏迷後棄置水溝，於當晚7
    時許清醒後趕往附近民宅求救並報警請求協尋遇劫失蹤之己
    ○○，翌日（24日）上午8 時許，由當地居民發現己○○因
    生前遭強姦並溺水身亡之屍體，經推定死亡時間為同年12月
    24日，被上訴人於91年1 月28日以書面向上訴人申請理賠遭
    拒，爰依保險契約之法律關係，求為命上訴人給付被上訴人
    二人1,000 萬元及自91年2 月7 日起至清償日止，按週年利
    率10% 計算之利息之判決。（原審駁回被上訴人請求超過91
    年2 月23日起算之利息部分，餘均為被上訴人勝訴之判決）
    ，被上訴人於本院為駁回上訴之聲明。
二、上訴人則以：依被上訴人提出印尼政府出具之死亡證明書，
    僅能證明被保險人己○○死亡之事實，不足以認定係死於意
    外傷害事故。且被上訴人丙○○之保險金請求權亦罹於時效
    而消滅，上訴人並無給付保險金之義務等語，資為抗辯，而
    聲明：(一)原判決不利於上訴人之部分廢棄。(二)上開廢棄部分
    ，駁回被上訴人在第一審之訴。
三、兩造不爭執之事實：
　(一)卷附「新光旅行平安保險要保書」、駐印尼臺北經濟貿易代
　　表處認證死亡證明書、外文剪報譯文、外交部函為真正。
  (二)被保險人己○○於90年12月4 日以自己為被保險人，被上訴
    人為受益人，向上訴人投保金額1,000 萬元，保險期間30日
    之旅行平安保險，並已繳納保費。
  (三)被保險人己○○於90年12月24日在印尼死亡。
  (四)被上訴人依約定程序向上訴人提出給付系爭保險契約保險金
    之申請為上訴人拒絕。
四、本件兩造所爭執之處，應在於：(一)被保險人己○○死亡原因
    是否本件保險契約所約定因意外事故死亡？(二)被上訴人二人
    請求上訴人給付保險金，是否有理？
　(一)被保險人己○○死亡原因是否本件保險契約所約定因意外事
　  故死亡？
  1.被上訴人丁○○主張其與妻己○○二人於前揭時地遭歹徒搶
    劫，其遭綑綁雙手並毆打致昏迷而棄置水溝，清醒後即趕往
    附近民宅求救並報警請求協尋遇劫失蹤之己○○，旋於90年
    12 月24 日上午8 時許由當地居民發現己○○因生前遭強姦
    並已溺水死亡等情，業據提出印尼民事註冊局出具並經我國
    駐印尼臺北經濟貿易代表處認證之死亡證明書暨譯文（原審
    卷第6 、7 頁）、印尼坤甸郵報暨譯文（原審卷第43頁）為
    證。上訴人雖辯稱：上開死亡證明書僅能證明被保險人己○
    ○死亡之事實，其上並未敘明被保險人死亡之原因，另外當
    地報紙所報導之內容，亦屬傳聞，而外交部92年4 月29日外
    亞太2字 第09202074250 號函文亦稱無法確認死者是否為己
    ○○云云。然查，上訴人對於上開死亡證明書及郵報之形式
    上真正並不爭執，而上開郵報明確記載：12月14日晚上，在
    沙姑巷附近阿朗林翁民族英雄公墓對面的路旁的草叢中，鄉
    民發現了一位年輕台灣籍少女名叫己○○的屍體，上身赤裸
    ，面朝下的俯臥著。前一夜，死者和她的丈夫丁○○被匪徒
    搶劫後，疑似己○○曾被匪徒加以強暴並輪姦得逞等語（原
    審卷第43頁），又本院調取臺灣屏東地方法院91年度保險字
    第29號案件，經核閱該卷內所附報紙刊登現場陳屍照片觀之
    （該卷第47頁），足認被保險人己○○確係因意外傷害事故
    而死亡。上訴人上開辯解，應無可採。
  2.至上訴人辯稱：依照外交部92年4 月29日外亞太2 字第0920
    2074250 號函，印尼警方對該案仍存有疑點，該局曾經數次
    聯繫丁○○，惟電話均遭掛斷，導致全案無法終結，另外己
    ○○家屬對死亡原因感到懷疑，而根據丁○○陳述事故經過
    ，其中疑點亦甚多，因認被上訴人丁○○有涉嫌殺害被保險
    人己○○之嫌疑云云，純屬推測之詞，核無可採。又上開外
    交部函雖記載我國駐印尼代表處因查證本案，據承辦員警表
    示尚有諸多疑點等情，惟並未具體提出任何可資推翻依前開
    現存證據呈現己○○係遭強姦並溺死於水溝之客觀事實。而
    臺灣屏東地方法院檢察署偵查被上訴人丁○○是否有故意致
    己○○死亡之行為，亦經該署檢察官以無具體事證予以簽結
    ，業據本院調取該署92年度他字第637 號偵查案卷核閱屬實
    ，又被上訴人丁○○以己○○死於意外傷害事故為由，另案
    請求台灣人壽保險股份有限公司給付保險金，亦經判決被上
    訴人丁○○勝訴確定在案，有台灣屏東地方法院91年度保險
    字第29號、本院93年度保險上字第2 號及最高法院93年度台
    上字第2240號裁定可稽（本院卷第67至75頁），益見被保險
    人己○○死亡原因為本件保險契約所約定之意外傷害事故而
    死亡。
　(二)被上訴人二人請求上訴人給付保險金，是否有理？
    本件系爭旅行平安保險，身故受益人係指定被上訴人丁○○
    及丙○○二人，有新光旅行平安保險要保書可稽（原審卷第
    9 頁）。而本件保險金額為1,000 萬元，為一金錢債權，依
    民法第271 條可分之債之規定，應各平均分受之。因此，若
    被保險人發生保險事故時，依法受益人應平均分得保險金之
    一半，即500 萬元。茲審究本件保險事故發生時，被上訴人
    二人各向上訴人請求給付500 萬元保險金，是否有理，分述
    如下：
  1.被上訴人丁○○部分：
    (1)本件被保險人己○○確係因意外傷害事故而死亡，上訴人
      既無法證明被上訴人丁○○有致己○○死亡之行為，是被
      上訴人丁○○請求上訴人給付保險金額500 萬元，即屬有
      據。
    (2)按，保險人應於要保人或被保險人交齊證明文件後，於約
    　定期限內給付賠償金額。無約定期限者，應於接到通知後
      15日內給付之，保險法第34條第1 項定有明文。本件被上
      訴人丁○○係於91年1 月28日（兩造誤為91年2 月7 日）
      向上訴人提出保險金給付申請書（本院卷第66頁），上訴
      人因可歸責於自己之事由未於接到通知後15內給付保險金
      ，依同法條第2 項規定，上訴人自應給付遲延利息年利一
      分。
  2.被上訴人丙○○部分：
    (1)按，由保險契約所生之權利，自得為請求之日起，經過2
      年不行使而消滅，保險法第65條第1 項前段有明文規定。
      系爭新光旅行平安保險單條款第17條亦作相同約定（本院
      卷第27頁）。又時效因請求而中斷者，若於請求後6 個月
      內不起訴，視為不中斷，民法第130 條第1 項亦定有明文
      。
    (2)本件被保險人己○○於90年12月24日死亡，被上訴人等二
      人於91年1 月28日向上訴人請求給付保險金遭拒（本院卷
      第66頁），被上訴人丙○○應於請求後6 個月內起訴，時
      效始視為不中斷。惟被上訴人丙○○遲至93年4 月8 日原
      審訴訟程序中始追加為原告（原審卷第74頁），已超過2
      年消滅時效期間。是上訴人抗辯被上訴人丙○○之保險金
      請求權已罹於時效而消滅，其得拒絕給付等語，自屬有據
      。
五、綜上所述，原審就上訴人應給付被上訴人丁○○保險金500
    萬元，及自91年2 月23日起至清償日止，按週年利率10% 計
    算之法定遲延利息部分，為上訴人敗訴判決，並無不合，上
    訴意旨指摘原判決此部分不當，求予廢棄，為無理由，應予
    駁回。至被上訴人丙○○請求上訴人給付保險金部分，則為
    無理由，已如前述，原審此部分為上訴人敗訴之判決，自有
    未洽，上訴意旨指摘原判決此部分不當，求予廢棄改判，為
    有理由，爰由本院將原判決此部分廢棄改判如主文第2 項所
    示。
六、據上論結，本件上訴為一部有理由，一部無理由，依民事訴
    訟法第450 條、第449 條第1 項、第79條，判決如主文。
中　　華　　民　　國　　94　　年　　3 　　月　　16　　日
                               民事第五庭
                                    審判長法官   蔡明宛
                                    法      官   黃科瑜
                                    法      官   曾錦昌
以上正本證明與原本無異。
如對本判決上訴，須於判決送達後20日內向本院提出上訴狀，其
未表明上訴理由者，應於上訴後20日內向本院提出上訴理由書（
均須按他造當事人之人數附繕本）。上訴時應提出委任律師或具
有律師資格之人之委任狀，並依附註條文規定辦理。
中　　華　　民　　國　　94　　年　　3 　　月　　16　　日
                                    書  記  官   王婉蓉
附註：民事訴訟法第466 條之1 ：對於第二審判決上訴，上訴人
應委任律師為訴訟代理人，但上訴人或其法定代理人具有律師資
格者，不在此限。
上訴人之配偶、三親等內之血親、二親等內之姻親，或上訴人為
法人、中央或地方機關時，其所屬專任人員具有律師資格並經法
院認適當者，亦得為第三審訴訟代理人。第1 項但書及第2 項情
形，應於提起上訴或委任時釋明之